【裁判字號】    88,訴,234
【裁判日期】    890214
【裁判案由】    清償借款
【裁判全文】
台灣台東地方法院民事判決  八十八年度訴字第二三四號
    原      告  台東區中小企業銀行股份有限公司
    法定代理人  丙○○
    訴訟代理人  甲○○
                乙○○
    被      告  丁○○
右當事人間清償借款事件，本院判決如左：
    主    文
被告應給付原告新台幣壹佰拾萬元，及自民國八十四年十二月六日起至清償日止，
按週年利率百分之十點五計算之利息，暨自八十五年一月七日起至清償日止，其逾期
在六個月以內者按上開利息百分之十，逾期在六個月以上者，按上開利率百分之二十
計算之違約金。
訴訟費用由被告負擔。
    事      實
甲、原告方面：
  一、聲明：如主文第一項所示。
  二、陳述：
  （一）被告於民國八十四年十月五日向原告借用新台幣（下同）一百三十萬元，約
        定借款期間自同日起至九十九年十月五日止，利息按基本放款利率週年利率
        百分之十一減碼○點五○計算，如原告調整基本放款利率時，自調整日起改
        按新利率機動調整之（現為百分之十點五），分一百八十期，按月攤還本息
        ，逾期清償在六個月以內者，按上開利率百分之十，超過六個月者，按上開
        利率百分之二十計付違約金，未按期繳本息即喪失分期攤還之權利。詎被告
        自八十四年十二月六日即開始滯納，未再繳納本息，屢向被告催討，均置之
        不理，尚有如主文第一項所示之本息及違約金未清償，為此提起本件訴訟。
  （二）被告係以其所有座落台東縣卑南鄉○○段四八四地號土地及其上一二九建號
        之套房（門牌號碼為同鄉○○村○○路三一二巷二號七樓之三），供原告設
        定抵押權以申請貸款，並簽立借據、撥款同意書交予原告。原告審核借款人
        之信用、償還能力、擔保品現況及當時市場行情後，核准被告之貸款，並於
        八十四年十月五日將被告申貸之一百三十萬元，撥入被告於原告行內所開立
        之存款帳號0000000000000帳戶內，旋再依其所開具的活期儲
        蓄存款取款條轉帳至訴外人大政建設股份有限公司（下稱大政建設公司）授
        權處理其應收、應付款之訴外人東華建築經理股份有限公司（下稱東華建經
        公司）之活期存款帳號0000000000000帳戶內，以直接抵償其
        購屋價金。
  （三）被告雖辯稱：本件借據所用印章與其在戶政機關之印鑑証明不合，及前後所
        用印章不一，其係應大政建設公司在原告銀行開戶，並無申貸之意思云云。
        然按有使用文字之必要者，如由本人簽名者，未蓋章亦能發生效力，此觀民
        法第三條之規定甚明。本件被告確於借據上簽名，已為其坦承在卷，則其上
        所用印章是否為其在其在戶政機關之印鑑及所用印章是否前後同一，已非所
        問。且另被告於簽約時，契約文件上之條款均已擬就，被告仍願簽名其上，
        表示承諾契約文件上所載各條款。至被告與大政建設公司是何關係，其基於
        何種動機而與被告諦約，對於本件借貸意思表示之合致均不生影響。
  （四）大政建設公司於八十四年間經營發生困難，其為減少承購戶損失，乃委請訴
        外人東華建經公司代收、代付其應收應付款、協助處理後續工程及交屋等事
        宜，該項委任關係已於八十五年九月三十日屆滿，東華建經公司遂自工地撤
        離，承購戶求助無門，轉而求助於原告，原告基於同情被害人觀點居間協調
        ，致遭誤承接大政建設公司之債權債務。
  （五）被告向原告借款共有三筆，除本件外，另一業經鈞院八十八年度訴字第二一
        二號判決原告勝訴確定，另一亦經台灣台北地院八十八年度訴字第四○九○
        號判決原告勝訴在案。
  三、證據：提出借據、授信約定書、放款餘額資料報表、撥款同意書、授權證明書
      、轉帳支出、存款取款條、轉帳收入傳票影本各乙件、土地及建物登記謄本各
      乙件、本院八十八年度訴字第二一二號民事判決及確定證明書、台灣台北地院
      八十八年度訴字第四０九０號民事判決影本各乙件。
乙、被告方面：
  一、聲明：駁回原告之訴。
  二、陳述：
  （一）八十四年四月，訴外人大政建設公司負責人譚有明於台東卑南鄉建蓋一批集
        合住宅『知本箱根』，因其欲贈與其中三戶予被告，被告乃前往台北市○○
        路上一旅行社辦理在原告開戶手續，被告始終未曾有向原告借款及設定抵押
        之意思，該借貸文件係應大政建設公司移轉房屋之程序要求而為之，未曾與
        原告商談貸款事宜，亦未委託代書辦理。此從該借據上用印與被告在戶政機
        關之印鑑証明不合，及被所用印章前後不同等節可稽。另從八十四年九月二
        十七日原告與大政建設公司、東華建經公司及鼎佑暘營造公司所達成『清理
        處份協議書』，其中第一條及第三條所載；由大政建設提供不動產標地物（
        土地及建物），原告提供資金融通等語，足認本件係由大政建設公司貸款，
        僅係為規避建築融資之法律上相關限制，名義上由承購戶貸款而已。
  （二）原告等人於八十四年九月二十七日另協議共設銀行專戶，由原告提供融資資
        金予大政建設公司，並委託東華建經公司處分大政建設公司所提交之未售餘
        屋及管理承購戶向大政建設貸款之歸還款，並以該專戶名義進行相關債務清
        償等之控管。原告明知大政建設公司係將前開房地贈與被告，並非承購戶，
        原告竟仍於八十四年十月五日逕行將該爭議款轉撥東華專戶，並稱為抵償購
        屋價金。
  （三）目前前開土地及房屋所有權狀仍為原告手中，被告未曾持有該房屋及土地所
        有權狀。八十五年十二月間大政建設公司資金調度發生問題，原告與該公司
        同意重新辦理申貸契約，並由大政建設公司出租其前開房屋以其租金繳付貸
        款，但因貸款以被告名義所為，原告訴訟代理人乙○○乃偕同大政建設公司
        譚雪玲深夜至被告台北住處要求補辦手續，被告則因不明瞭該貸款事宜，且
        未曾持有該不動產，原告與大政建設既已協商，在不疑有他之情況下，再度
        受騙補簽用印。原告之請求顯屬無據。
  三、證據：提出開戶印鑑證明書、借據、清償處分協議書影本各乙件。
    理      由
一、本件原告起訴主張：被告於八十四年十月五日向原告借用一百三十萬元，約定借
    款期間自同日起至九十九年十月五日止，利息按基本放款利率週年利率百分之十
    一減碼○點五○計算，如原告調整基本放款利率時，自調整日起改按新利率機動
    調整之（現為百分之十點五），分一百八十期，按月攤還本息，逾期清償在六個
    月以內者，按上開利率百分之十，超過六個月者，按上開利率百分之二十計付違
    約金，未按期繳本息即喪失分期攤還之權利。原告已於八十四年十月五日將款項
    ，撥入被告於原告行內所開立之存款帳號帳戶內，旋再依其所開具的活期儲蓄存
    款取款條轉帳至訴外人大政建設公司授權處理其應收、應付款之訴外人東華建經
    公司之活期存款帳戶內，以直接抵償其購屋價金。詎被告自八十四年十二月六日
    即開始滯納，未再繳納本息，屢向被告催討，均置之不理，尚有如主文第一項所
    示之本息及違約金未清償，為此提起本件訴訟。
二、被告則以：八十四年四月間被告自訴外人大政建設公司負責人譚有明處受贈前開
    房地。其為辦理移轉登記事宜，乃與原告辦理銀行開戶手續，其始終無向原告借
    貸及設定抵押之意思，本件借貸資料係應大政建設公司移轉房屋之程序要求而為
    之。此從該借據上用印與被告在戶政機關之印鑑証明不合，及所用印章不同等節
    可稽。另從八十四年九月二十七日原告與大政建設公司、東華建經公司及鼎佑暘
    營造公司所達成『清理處份協議書』，其中第一條及第三條所載；由大政建設提
    供不動產標地物（土地及建物），原告提供資金融通等語，足認本件係由大政建
    設公司貸款，僅係為規避建築融資之法律上相關限制，名義上由承購戶貸款而已
    。原告明知大政建設公司係將前開房地贈與被告，並非承購戶，原告竟仍於八十
    四年十月五日逕行將該爭議款轉撥東華專戶，且目前前開土地及房屋所有權狀仍
    為原告手中，被告未曾持有該房屋及土地所有權狀，原告之請求顯屬無據等語資
    為抗辯。
三、原告主張被告向其借款之事實，已據其提出借據、授信約定書、放款餘額資料報
    表、撥款同意書、授權證明書、轉帳支出、存款取款條、轉帳收入傳票影本各乙
    件、土地及建物登記謄本各乙件為證，堪認為真實。又按，有使用文字之必要者
    ，如由本人親自簽名者，雖未蓋章亦能發生效力，此觀民法第三條之規定甚明。
    本件被告係一成年男子，其智識程度非低，兩造借貸契約所用之借據、授信約定
    書、放款餘額資料報表、撥款同意書、授權證明書等件均係事先擬就，以印刷方
    式為之，被告確於其上親自簽名，已為其所坦承在卷，足認其明知本件借貸內容
    而仍願簽名其上，表示承諾契約文件上所載各條款，其即有依約行使權利，履行
    義務之意思，兩造間之借貸契約因而有效成立。至被告與大政建設公司間係何關
    係，其基於何種動機而與被告諦約，原告與大政建設公司及東華建經公司協議內
    容如何，及現何人持有前開房地所有權狀等項，對於本件借貸意思表示之合致均
    不生影響。又查，被告於申貸時，即已簽立撥款同意書交予原告，而大政建設公
    司亦因經營發生困難，其為減少承購戶損失，乃委請訴外人東華建經公司設立專
    戶，處分大政建設公司所提交之未售餘屋及管理承購戶向大政建設貸款之歸還款
    ，並以該專戶名義進行相關債務清償等之控管等情，有撥款同意書、授權證明書
    及處分協議書影本各乙件在卷可查，原告於八十四年十月五日依前開撥款同意書
    將被告申貸之一百三十萬元，撥入被告於原告行內所開立之存款帳號00000
    00000000帳戶內，旋再依被告所開具的活期儲蓄存款取款條轉帳至東華
    建經公司之活期存款帳號0000000000000帳戶內，有卷附轉帳支出
    、存款取款條、轉帳收入傳票影本各乙件可據，原告已依雙方之約定交付款項，
    準此其起訴請求如主文第一項所示，為有理由，應予准許。
四、本件為判決之基礎已臻明確，兩造其餘之攻擊防禦方法，核與判決基礎無影響，
    無予審究之必要，附此敘明。
五、據上論結，原告之訴為有理由，依民事訴訟法第七十八條判決如主文。
中      華      民      國    八十九    年      二      月     十四     日
                            台灣台東地方院法院民事庭
~B法      官  姜麗香
右為正本係照原本作成。
如不服本判決，得於判決送達後廿日內向本院提出上訴狀（須附繕本）。
「切勿逕送上級法院」
中      華      民      國    八十九    年      二      月     十四     日
~B法院書記官  陳俊德


司法院資訊處製作；財團法人民間司法改革基金會備份。
